臺灣高等法院高雄分院民事判決　　　95年度重上更(一)字第11號
上　訴　人　台灣銀行股份有限公司
法定代理人　丁○○
訴訟代理人　丙○○
　　　　　　石繼志律師
　　　　　　邱超偉律師
被上訴人　　甲○○
訴訟代理人　李昌明律師
　　　　　　顏萬文律師
被上訴人　　乙○○
上列當事人間請求清償借款事件，上訴人對於民國91年9 月12日
臺灣屏東地方法院90年度重訴字第285 號第一審判決提起上訴，
經最高法院第一次發回更審，本院於民國96年5 月30日言詞辯論
終結，判決如下：
    主  文
原判決廢棄。
被上訴人應連帶給付上訴人新臺幣捌佰萬元，及自民國八十八年
六月二十三日起至清償日止，按週年利率百分之十‧二五計算之
利息，暨自民國八十八年七月二十三日起至清償日止，逾期在六
個月以內部分，按上開利率百分之十，逾期超過六個月部分，按
上開利率百分之二十計算之違約金。
第一、二審及發回前第三審訴訟費用由被上訴人連帶負擔。
本判決於上訴人以新臺幣貳佰柒拾萬元供擔保後得假執行，但被
上訴人甲○○如以新臺幣捌佰萬元為上訴人預供擔保，得免為假
執行。
    事實及理由
一、本件上訴人之法定代理人原為李勝彥，嗣於本院審理中變更
    為丁○○，丁○○聲明承受訴訟（本院卷第121 頁），核無
    不合，應予准許，先予敘明。
二、被上訴人乙○○經合法通知，未於言詞辯論期日到庭，核無
    民事訴訟法第386 條各款所列情形，爰依上訴人之聲請，對
    乙○○部分由其一造辯論而為判決。
三、上訴人起訴主張：被上訴人甲○○邀同被上訴人乙○○為連
    帶保證人，於民國86年7 月23日向屏東縣東港鎮信用合作社
    （下稱東港信合社）借款新臺幣（下同）800 萬元，借款期
    限至89年7 月23日，為期3 年，利息部分約定以1 個月為1
    期，按年息10.25%計算利息，若逾期未償還時，逾期在6 個
    月以內者，另按上開利率10% ，逾期超過6 個月者，另按上
    開利率20% 加計違約金（下稱系爭借款），又依據雙方於86
    年6 月24 日 對保之授信約定書（下稱系爭授信約定書）第
    5 條第1 款約定，若不依約清償本金或利息者，視同全部到
    期。詎甲○○自88年6 月23日起即未繳納利息，依約尚欠之
    借款視為到期，應償還全部本金、利息及違約金。因上訴人
    自88年9 月15 日24 時起，已概括承受東港信合社之權利義
    務，並繼續營業，爰依消費借貸及連帶保證法律關係，聲明
    求為判決：(一)被上訴人應連帶給付上訴人800 萬元及自88年
    6 月23日起至清償日止，按週年利率10.25%計算之利息，暨
    自88年7 月23日起至清償日止，逾期在6 個月以內者，按上
    開利率10 %，逾期超過6 個月部分，按上開利率20% 計算之
    違約金。(二)願供擔保請准宣告假執行。
四、上訴人甲○○則以：伊並未向上訴人借款，亦未曾至上訴人
    之營業處所開戶，上訴人所提東港信合社86年7 月23日擔保
    放款借據（下稱系爭借據）、系爭授信約定書、印鑑卡上借
    款人欄之簽名、蓋章均非伊所為，上訴人之承辦人員更未曾
    與伊對保，伊亦未曾與連帶保證人乙○○謀面等語，資為抗
    辯。聲明：(一)駁回上訴。(二)如受不利判決，願供擔保請准免
    為假執行之宣告。
五、被上訴人乙○○於原審及本院審理時則均未到庭答辯，亦未
    提出書狀作何聲明或陳述。
六、原審判決駁回上訴人之訴，上訴人不服，提起上訴，經本院
    更審前判決廢棄原審判決，改判被上訴人應連帶給付上訴人
    800 萬元之本息及違約金，甲○○不服，提起第三審上訴（
    按甲○○係提出非基於其個人關係之抗辯，其訴訟標的對於
    乙○○即屬必須合一確定，依法其上訴效力及於乙○○，經
    最高法院將乙○○併列為上訴人），經最高法院廢棄發回，
    上訴人於本院聲明：(一)原判決廢棄。(二)被上訴人應連帶給付
    上訴人800 萬元及自88年6 月23 日起至清償日止，按週年
    利率10.25%計算之利息，暨自88年7 月23日起至清償日止，
    逾期在6 個月以內者，按上開利率10 %，逾期超過6 個月部
    分，按上開利率20% 計算之違約金。(三)願供擔保請准宣告假
    執行。甲○○則聲明：(一)上訴駁回。(二)如受不利判決，願供
    擔保請准免為假執行之宣告。至於乙○○則未到庭答辯，亦
    未提出書狀作何聲明或陳述。
七、兩造不爭執之事項：
  (一)系爭借據載明：甲○○邀同乙○○為連帶保證人，於86年7
    月23日向東港信合社借款800 萬元，借款期限至89年7 月23
    日，為期3 年，利息部分約定以1 個月為1 期，按年息
    10.25%計算利息，若逾期未償還時，逾期在6 個月以內者，
    另按上開利率10% ，逾期超過6 個月者，另按上開利率20%
    加計違約金。此有系爭借據一紙在卷可稽（原審卷第12頁）
    。
  (二)依據系爭授信約定書第5 條第1 款約定，系爭借款若不依約
    清償本金或利息者，視同全部到期。此有系爭授信約定書一
    份可資參憑（原審卷第13頁）。且若系爭借款尚未清償，甲
    ○○對於上訴人所主張應償還之本金、利息及違約金數額，
    均不爭執（本院卷第177-180 頁）。
  (三)上訴人自88年9 月15日24時起，概括承受東港信合社之權利
    義務，並繼續營業，此有財政部函文一件附卷可稽（原審卷
    第10頁）。
  (四)經法務部調查局鑑定結果，下列文件上「甲○○」之簽名，
    其筆劃特徵均屬相同，此有法務部調查局鑑定通知書一份在
    卷可稽（本院更審前卷(一)第205 頁）：
    東港信合社86年6 月26日擔保借款申請書【本院更審前91
      年度重上字第115卷（下稱本院更審前卷）(一)第210-1頁】
      。
    系爭授信約定書（原審卷第13頁、本院更審前卷(一)第208-
      2頁）。
    系爭借據（原審卷第12頁、本院更審前卷(一)第210-2頁）
      。
    對保日期為83年5月16日之授信約定書（本院更審前卷(一)
      第208-1頁）。
    東港信合社甲○○之印鑑卡（本院更審前卷(一)第210頁）
      。
  (五)經內政部警政署刑事警察局鑑定結果，下列二類文件上「甲
    ○○」之簽名，其字跡亦屬相符，此有內政部警政署刑事警
    察局鑑定書一份在卷可稽（本院卷第151-152 頁）：
    1.甲類：即上述(四)至之5份文件。
    2.乙類（按下列文件上之「甲○○」簽名，甲○○均已自承
      為其親筆書寫）：
      彰化商業銀行業務往來申請書暨顧客資料卡2 張。
      高新商業銀行活期儲蓄存款印鑑卡。
      屏東縣東港戶政事務所之印鑑證明申請書暨印鑑卡各1
        張。
      甲○○於本院當庭書寫之親筆字跡1 張及出貨單6 張、
        佳昇五金行送貨單1 張。
      甲○○於最高法院95年度台上字第505 號民事卷宗內所
        親筆簽名之民事委任狀2件。
八、兩造爭點：
  (一)甲○○有無在系爭借據及系爭授信約定書上親自簽名，而為
    系爭借款之借款人﹖系爭借款是否業已全部清償？
  (二)乙○○是否確為系爭借款之連帶保證人﹖
九、甲○○有無在系爭借據及系爭授信約定書上親自簽名，而為
    系爭借款之借款人﹖系爭借款是否業已全部清償？
  (一)甲○○固辯稱：系爭借據、系爭授信約定書及印鑑卡經原審
    送請法務部調查局鑑定結果，認無法確認、比對與伊在彰化
    商業銀行相關文件上之簽名兩類筆跡是否為同一人所為（參
    原審卷第111 頁），經本院更審前審理時再將上開文件（按
    被編為Ａ至Ｇ類），連同伊在戶政事務所印鑑卡（按被編為
    Ｈ類）之簽名送請法務部調查局鑑定，其結果為：「編號Ｂ
    、Ｃ、Ｅ、Ｆ、Ｇ等類甲○○姓名之筆劃特徵均相同，惟Ａ
    、Ｄ、Ｈ等類，或因為影本字跡模糊不清，或因紙張殘破字
    跡筆劃不全，均無法確認書寫特徵，致歉難鑑定。」（本院
    更審前卷(一)第205 頁），即法務部調查局均就系爭借據等文
    件上有關伊之簽名筆跡，與伊在彰化商業銀行相關文件上之
    簽名，及戶政事務所印鑑卡上之簽名筆跡是否相同，無從為
    明確之鑑定，故上訴人不能證明伊有在系爭借據及系爭授信
    約定書上親自簽名，而為系爭借款之借款人云云。惟查，原
    審及本院更審前審理時之二次鑑定結果，雖不能證明系爭借
    據、系爭授信約定書上有關甲○○之簽名筆跡，與甲○○自
    承在彰化商業銀行相關文件上及戶政事務所印鑑卡上之親自
    簽名筆跡是否相同，如上所述。然經本院再將下列甲○○均
    已自承為其親筆書寫之文件，即：彰化商業銀行業務往來
    申請書暨顧客資料卡2 張。高新商業銀行活期儲蓄存款印
    鑑卡。屏東縣東港戶政事務所之印鑑證明申請書暨印鑑卡
    各1 張。甲○○於本院當庭書寫之親筆字跡1 張及出貨單
    6 張、佳昇五金行送貨單1 張。甲○○於最高法院95年度
    台上字第505 號民事卷宗內所親筆簽名之民事委任狀2 件（
    按以上文件被編為乙類文件，均存放於本院卷外證物袋內）
    ，與下列被編為甲類文件之：東港信合社86年6 月26日擔
    保借款申請書（本院更審前卷(一)第210-1 頁）。系爭授信
    約定書。系爭借據。對保日期為83年5 月16日之授信約
    定書（本院更審前卷(一)第208-1 頁）。東港信合社甲○○
    之印鑑卡（本院更審前卷(一)第210 頁）等文件，經送請內政
    部警政署刑事警察局鑑定結果，上開甲、乙類文件上「甲○
    ○」之簽名，其字跡均屬相符等情，此有內政部警政署刑事
    警察局鑑定書一份在卷可稽（本院卷第151-152 頁）。足證
    系爭借據及系爭授信約定書上「甲○○」之簽名，確係甲○
    ○親自所為，而甲○○於系爭借據上之簽名處明載為「借款
    人」，另於系爭授信約定書之簽名處亦明載為「對保簽章」
    ，此為甲○○於簽名時所難諉為不知。從而，甲○○辯稱：
    伊並未在系爭借據及系爭授信約定書上簽名，亦無與東港信
    合社之承辦人員對保云云，實屬事後欲圖脫免借用人責任之
    詞，不足採信。
  (二)甲○○又抗辯：依上訴人所提出系爭借款之放款支出傳票（
    參原審卷第38頁）所示，系爭借款係轉帳存入東港信合社「
    00000 －00」號之帳戶，惟該帳戶並非甲○○親自或委託他
    人所開立，上訴人在未舉證證明上開00000 －00號帳戶係甲
    ○○所開立前，雙方就該帳戶開立所衍生系爭借款之消費借
    貸關係，即屬因欠缺要物性而自始不成立云云。惟按金錢借
    貸契約為要物契約，以貸與人「金錢之交付」為該消費借貸
    契約成立之要件。此所謂交付，指貸與人將其對為借貸標的
    款項之事實上管領力移轉與借用人而言。且（刪除前）民法
    第475 條規定之交付，並不限於親手授受，若借用人與貸與
    人另有合意，由貸與人將借款存入借用人之活期存款戶，並
    已存入時，即已發生交付之效力，最高法院88年度台上字第
    1858號及同院87年度台上字第939 號判決可資參照。又消費
    借貸契約雖為要物契約，惟借用人向貸與人借用款項，經出
    具借用證書交貸與人收執，如依該用借證書表明之事項足以
    推知貸與人已交付借用物者，即應認其就交付借用物之事實
    ，已盡舉證責任。最高法院69年度台上字第3868號判決亦可
    供參憑。經查，上訴人已將系爭借款800 萬元轉帳存入甲○
    ○於東港信合社所開立之「00000 －00」號帳戶之事實，業
    據上訴人提出活期儲蓄存款收入傳票及放款支出傳票各一紙
    為證（原審卷第37-38 頁），則上開放款支出傳票及活期儲
    蓄存款收入傳票所表明之事項，已足以推知貸與人即上訴人
    已交付系爭借款，即應認上訴人就其交付系爭借款之事實，
    已盡舉證責任。則甲○○抗辯該00000 －00號帳戶並非伊親
    自或委託他人所開立，且伊並未取得系爭借款云云，自應由
    甲○○就此對其有利之事實負舉證之責。惟甲○○迄未能舉
    證以實所說，則其上開所辯，尚難採信。參以上開00000 －
    00號活儲存款帳戶係於82年8 月11日所開立啟用，此有該帳
    戶之印鑑卡附卷可稽（原審卷第36頁），且甲○○至遲於82
    年9 月29日即與東港信合社有借貸往來，此亦有對保日期為
    82年9 月29日之授信約定書在卷可資參憑（本院更審前卷(一)
    第49頁），則甲○○自上開帳戶開立使用迄今已十餘年，均
    未曾主張該帳戶係遭人盜開使用，惟遲至本件訴訟審理時，
    始抗辯該帳戶並非伊親自或委託他人所開立云云，顯有違誠
    信原則，不足採信。從而，甲○○辯稱：在上訴人未舉證證
    明00000 －00號帳戶係甲○○所開立前，雙方就該帳戶開立
    所衍生系爭借款之消費借貸關係，自屬因欠缺要物性而自始
    不存在云云，亦無理由，不足採信。
  (三)甲○○雖又辯稱：縱認系爭借款實際係由他人所借，而借用
    甲○○名義借款，惟依上訴人所提出系爭借款之放款對帳單
    （見原審卷第43頁）所示，該放款對帳單交易日期88年6 月
    28日記載現金入帳6 萬8333元，而交易日期88年11月15日記
    載「轉帳」入帳利息32萬5003元，違約金2 萬5836元及異動
    本金800 萬元，並記載「全部清償」，足見系爭借款已由第
    三人連本帶利併同違約金全部清償完畢，甲○○即無再給付
    系爭借款之本息及違約金之義務云云。惟查，甲○○抗辯已
    清償系爭借款之本息云云，已為上訴人所否認，自應由甲○
    ○就此有利於己之事實負舉證責任，惟甲○○亦迄未能舉證
    證明。至於上訴人於原審所提出之系爭借款放款對帳單上雖
    載明「全部清償」等語，惟該放款對帳單之交易日期在88年
    6 月28日以前，在「摘要」欄均記載「現金」入帳6 萬8333
    元，而交易日期88年11月15日則在「摘要」欄記載「轉帳」
    利息32萬5003元，違約金2 萬5836元及異動本金800 萬元，
    此有上開放款對帳單可稽，足見在88年11月15日之該交易日
    ，並無「現金」入帳用以清償系爭借款之本息、違約金。而
    上訴人係自88年9 月15日24時起，概括承受東港信合社之權
    利義務，並繼續營業，已如上所述，且於88年11月15日更換
    電腦帳務系統之結果，甲○○原在東港信合社00-000000000
    號放款帳號，已轉換為上訴人000000000000號放款帳號之事
    實，復有上訴人所屬之東港分行提出之說明狀、放款對帳單
    及東港信合社88年11月15日00-000000000號帳戶800 萬元之
    收入傳票、上訴人同日同額000000000000號放款帳號之代支
    出傳票等件在卷可稽（本院卷第170-173 頁）。則上訴人主
    張：係因上訴人概括承受東港信合社後，於88年11月15日更
    換電腦帳務系統，始會在原東港信合社之放款對帳單上記載
    「全部清償」等字，惟系爭借款事實上並無清償，而是轉換
    系統掛在上訴人所屬東港分行之帳務上等語，堪予採信。從
    而，甲○○辯稱系爭借款已由第三人清償云云，亦顯不足採
    信。
  (四)綜上，甲○○既已在系爭借據及系爭授信約定書上簽名，且
    經與東港信合社之承辦人員對保後，系爭借款並已轉帳存入
    甲○○於東港信合社所開立之00000 －00號帳戶內，另系爭
    借款亦尚未清償，均已如上所述，則甲○○對系爭借款自應
    負借款人之責。又本院已認定甲○○為系爭借款之實際借款
    人，則自借款日起或以現金或以轉帳方式支付系爭借款利息
    之人為甲○○抑或他人，亦與系爭借款之實際借用人為甲○
    ○無涉。而甲○○對於上訴人所主張應償還系爭借款之本金
    、利息及違約金數額，均不爭執，如上所述，則上訴人請求
    甲○○應給付系爭借款之本息及違約金，自屬有據。
十、乙○○是否確為系爭借款之連帶保證人﹖
　　查上訴人主張乙○○為系爭借款之連帶保證人一情，已據其
    提出系爭借據及對保日期為86年7 月18日之授信約定書（原
    審卷第14頁）等件為證。而乙○○經合法通知，並未到庭爭
    執，亦未提出書狀作何聲明或陳述，應認上訴人此部分主張
    ，亦堪信為真實。
十一、綜上所述，上訴人依據消費借貸及連帶保證之法律關係，請
    求被上訴人連帶給付上訴人800 萬元，及自88年6 月23日起
    至清償日止，按週年利率10.25%計算之利息，暨自88年7 月
    23 日 起至清償日止，逾期在6 個月以內者，按上開利率
    10% ，逾期超過六個月者，按上開利率20% 計算之違約金，
    為有理由，應予准許。上訴人及甲○○分別陳明願供擔保以
    代釋明，聲請宣告假執行及免為假執行之宣告，均核無不合
    ，爰各酌定相當擔保金額准許之。原審為上訴人敗訴之判決
    ，尚有未洽。上訴意旨指摘原判決不當，求予廢棄改判，為
    有理由。爰由本院予以廢棄改判，如主文第二項所示。
十二、本件事證已臻明確，兩造其餘攻擊防禦方法，於判決結果不
    生影響，不再一一論述，併此敘明。
據上論結，本件上訴為有理由，依民事訴訟法第463 條、第385
條第1 項前段、第450 條、第85條第2 項、第390 條第2 項、第
392 條第2 項，判決如主文。
中　　華　　民　　國　　96　　年　　6　　月　　13 　　日
                            民事第三庭
                                審判長法官  張國彬
                                法      官  吳登輝
                                法      官  楊富強
以上正本證明與原本無異。
如對本判決上訴，須於判決送達後20日內向本院提出上訴狀，其
未表明上訴理由者，應於上訴後20日內向本院提出上訴理由書（
均須按他造當事人之人數附繕本）。上訴時應提出委任律師或具
有律師資格之人之委任狀，並依附註條文規定辦理。
中　　華　　民　　國　　96　　年　　6　　月　　13 　　日
                                書  記  官  劉博文
附註：
民事訴訟法第466 條之1 ：對於第二審判決上訴，上訴人應委任
律師為訴訟代理人，但上訴人或其法定代理人具有律師資格者，
不在此限。
上訴人之配偶、三親等內之血親、二親等內之姻親，或上訴人為
法人、中央或地方機關時，其所屬專任人員具有律師資格並經法
院認適當者，亦得為第三審訴訟代理人。
第1 項但書及第2 項情形，應於提起上訴或委任時釋明之。
